臺灣高等法院臺南分院刑事判決　　　　 96年度上易字第683號
上　訴　人
即　被　告　丙○○
　　　　　　　　　　　巷9弄1.
　　　　　　　　　　現於台灣嘉義監獄鹿草分監執行中
上列上訴人因竊盜等案件，不服臺灣嘉義地方法院96年度易字第
579號中華民國於96年10月18日第一審判決（起訴案號：臺灣嘉
義地方法院檢察署96年度偵字第6089、6718號），提起上訴，被
告於準備程序中就被訴事實為有罪之陳述，經裁定進行簡式審判
程序後，本院判決如下：
    主  文
原判決撤銷。
丙○○犯變造特種文書罪，累犯，處拘役伍拾日，如易科罰金，
以銀元參佰元即新臺幣玖佰元折算壹日，減為拘役貳拾伍日，如
易科罰金，以銀元參佰元即新臺幣玖佰元折算壹日，扣案之變造
之「戊○○」普通重型機車駕駛執照壹張沒收；又犯竊盜罪，累
犯，處有期徒刑捌月，減為有期徒刑肆月；又犯竊盜罪，累犯，
處有期徒刑捌月；又犯非法由自動付款設備取財罪，累犯，處有
期徒刑陸月；又犯侵占遺失物罪，處罰金新臺幣捌仟元，如易服
勞役，以新臺幣壹仟元折算壹日；又犯竊盜罪，累犯，處有期徒
刑捌月。上開有期徒刑部分應執行有期徒刑壹年捌月，並應於刑
之執行前，令入勞動場所強制工作參年，扣案之變造之「戊○○
」普通重型機車駕駛執照壹張沒收。
    事  實
一、丙○○於民國48年2月20日出生，乃18歲以上之人，前因偽
    造文書及竊盜案件，分別經臺灣高等法院臺中分院及臺灣高
    等法院以91年度上訴字第774號及91年度上易字第2040號判
    決各判處有期徒刑6月及10月，並經裁定應執行有期徒刑1年
    2 月確定，甫於民國93年4月19日縮刑假釋期滿執行完畢，
    乃有犯罪習慣之人，猶不知悔改，而為下列行為：
(一)丙○○因未依檢察官之執行命令到案執行竊盜案件之徒刑而
    遭通緝，為掩飾身分，逃避警察機關查緝及刑罰之執行，乃
    於95年5月15日，在其姊夫戊○○位於臺北縣板橋市○○里
    ○○路379巷1弄22之2號住處拿取戊○○所有之編號0000000
    0號普通重型機車駕駛執照1張後，以彩色複印取得影本，隨
    即將該駕駛執照放回原位。迨1個月後，將自己照片黏貼、
    覆蓋在影印之戊○○普通重型機車駕駛執照照片位置，再以
    彩色複印，並加以裁剪成與原本相同大小，而變造戊○○之
    普通重型機車駕駛執照1張，足生損害於交通管理機關對於
    駕駛資格之認定及戊○○本人。
(二)丙○○意圖為自己不法所有，基於竊盜之犯意，於96年2 月
    6日上午9許，騎乘戊○○所有之車牌號碼2FV—738號重型機
    車，在臺北縣新莊市○○路879號旁五金行前，徒手竊取甲○○○所有，置放於車牌號碼K9F—579號重型機車置物箱內
    之黑色手提包1只（內有甲○○○之臺灣中小企業銀行金融
    卡、中國信託銀行信用卡、國民身分證、自用小客車駕駛執
    照、普通重型機車駕駛執照及中華郵政股份有限公司《現已
    改名為臺灣郵政股份有限公司，下稱臺灣郵政公司》郵局提
    款卡各1張、方保順之存摺1本及印章1枚、健保卡5張、637-
    NE號營業用小客車、K9F-579號及FD G-430號重型機車行車
    執照各1張、金戒指1只、統一超商ICASH卡2張、鑰匙1支、
    現金新臺幣《下同》2萬5,000元），得逞後，僅留存金戒指
    及現金，其餘財物隨即丟棄在某路旁之排水溝內。
(三)丙○○意圖為自己不法所有，基於竊盜及以不正方法由自動
    付款設備取得他人之物之犯意，於96年5月30日12時30分許
    ，在南投縣草屯鎮○○里○○路○段307號前，徒手竊取丁○○所有置於其機車置物箱內之丁○○國民身分證、駕駛執照
    、臺灣郵政公司局號為0000000號、帳號為00000 00號帳戶
    、華南銀行、慶豐銀行提款卡各1張及現金1,200元，得手後
    ，旋至同路2段256號第一商業銀行編號IB-000 00000000 號
    自動櫃員機前，將丁○○所有之臺灣郵政公司帳戶提款卡插
    入該自動櫃員機，並鍵入密碼，以此不正方法由自動付款設
    備取得丁○○上揭帳戶內之存款新臺幣2, 000元，得逞後，
    隨即將上揭提款卡及證件丟棄在某路旁之排水溝內。
(四)丙○○於96年7月2日16時許，途經嘉義市○○路與大雅街交
    岔路口處，拾獲乙○○所有在上址不慎遺失之行動電話機具
    1支（內含0000000000號SIM卡1枚、MOTOROLA廠牌、序號為
    000000000000000號、紫色），竟意圖為自己不法所有，隨
    即將之侵占入己。
(五)丙○○意圖為自己不法所有，基於竊盜之犯意，於96年7 月
    3日11時30分許，在彰化縣員林鎮○○路201號「伍倫診所」
    前，徒手竊取己○所有，置放於車牌號碼KTG—160號機車內
    之皮包1只（內有黃金手錶1只、金項鍊3條、金戒指5只、金
    手鍊6條、金帽徽4只、駕駛執照、行車執照、健保卡各1張
    、第一銀行帳號為00000000000號及臺中銀行000000000000
    號帳戶存摺各1本），得手後，僅留存金飾，並將其餘財物
    隨手丟棄在同鎮○○路東山幹54G4702CB4 1處田地。
(六)嗣甲○○○發覺其上揭財物遭竊後報警處理，經警調閱案發
    現場之監視錄影器後，循線追查知悉上情；另丙○○於96
    年7月3日14時許，為警在南投縣草屯鎮○○里○○路與虎山
    路交岔路口處逮捕，並扣得偽造之戊○○普通重型機車駕駛
    執照1張、序號為000000000000000號行動電話機具1支、黃
    金手錶1只、金項鍊3條、金戒指5只、金手鍊6條、金帽徽4
    只、駕駛執照、行車執照、健保卡各1枚、第一銀行及臺中
    銀行帳戶存摺各1本（以上分別經乙○○及己○簽立贓物認
    領保管單後領回）、黑色皮夾1只、臺灣郵政公司自動櫃員
    機帳號為0000000000000000號帳戶交易明細表1張及序號為
    000000000000000號之行動電話機具1支（以上3財物竊盜案
    件另簽分偵案辦理）。
二、案經臺北縣政府警察局新莊分局及南投縣警察局草屯分局分
    別報由臺灣板橋、南投地方法院檢察署檢察官呈請臺灣高等
    法院檢察署令轉臺灣嘉義地方法院檢察署檢察官偵查起訴。
    理  由
壹、本件被告丙○○所犯為死刑、無期徒刑、最輕本刑為三年以
    上有期徒刑以外之罪，被告於準備程序進行中就被訴事實為
    有罪之陳述，經本院裁定進行簡式審判程序。又刑事訴訟法
    第159 條第1項規定：被告以外之人於審判外之言詞或書面
    陳述，除法律有規定者外，不得作為證據。惟同條第2項例
    外規定：法院以簡式審判程序式，不適用之，從而依刑事訴
    訟法第273條之2、第159條第2項之規定，本件不適用傳聞法
    則有關限制證據能力之相關規定，合先敘明。
貳、
一、上開犯罪事實，業據被告丙○○迭於警詢、偵查、原審及本
    院審理時坦承不諱，核與被害人甲○○○、戊○○、丁○○
    、乙○○及己○指述被害情節相符，並經證人戊○○證述車
    牌號碼2FV—738號重型機車之使用情形，並有南投縣警察局
    草屯分局扣押物物品目錄表1份、贓物認領保管單2張、被告
    操作自動櫃員機提款暨監視錄影畫面翻拍照片2張、第一商
    業銀行跨行作業代同業收付存款明細表1張、丁○○所有前
    開臺灣郵政公司帳戶存摺封面暨內頁影本1張、照片24張及
    現場位置圖1份在卷可資佐證。是被告之自白，核與前開證
    據資料相符。
二、綜上，本件事證明確，被告之犯行，堪以認定。
參、論罪科刑之理由
一、
(一)按行為後法律雖有修正，但其內容僅係形式上做文字之修正
    ，或僅係將法理明文化，或僅係易動法條項次時，因未涉及
    犯罪構成要件或處罰內容之變更，自非屬法律之變更，而無
    依刑法第2條第1項之規定予以比較新舊法之必要，惟修正後
    之內容如客觀上已涉及犯罪構成要件或處罰內容等實質上變
    更時，即屬法律之變更，而應依刑法第2條第1項之規定比較
    新舊法。至比較結果，如修正後之內容，依行為人所犯個案
    具體主觀上比較結果，認並無有利之情形時，依刑法第二條
    第一項前段之規定，即應適用舊法即行為時法，如有利於行
    為人時，則應依刑法第2條第1項後段之規定，適用新法即裁
    判時法，足見應否適用刑法第2條第1項之規定比較新舊法，
    應取決於修正後法條之實質內容，於客觀上是否已有變更為
    依據，而非取決於是否有利於行為人，至於究竟應適用行為
    時法或裁判時法，始應就行為人所犯個案做具體主觀上之比
    較以判斷新法是否有利於行為人，如新法有利於行為人，則
    應適用新法即裁判時法，如新法並無有利於行為人之情形時
    ，則應適用舊法即行為時法。
(二)查被告犯變造特種文書罪後，於94年2月2日修正公布之刑法
    第47條、第41條、第33條第5款、第67條、第68條等條文規
    定，已於95年7月1日施行，其中(1)第47條條文已將原先之之
    「受有期徒刑之執行完畢，或受無期徒刑或有期徒刑一部之
    執行而赦免後，5年以內再犯有期徒刑以上之罪者，為累犯
    ，加重本刑至2分之1」，修正為第47條第1項「受徒刑之執
    行完畢，或一部之執行而赦免後，5年以內故意再犯有期徒
    刑以上之罪者，為累犯，加重本刑至2分之一」，並增列第2
    項「第98條第2項關於因強制工作而免其刑之執行者，於受
    強制工作處分之執行完畢或一部之執行而免除後，5年以內
    故意再犯有期徒刑以上之罪者，以累犯論」；(2)第41條條文
    已將原先之「犯最重本刑為五年以下有期徒刑以下之刑之罪
    ，而受六月以下有期徒刑或拘役之宣告，因身體、教育、職
    業或家庭之關係，執行顯有困難者，得以一元以上三元以下
    折算一日，易科罰金」、「併合處罰之數罪，均有前項情形
    ，其應執行之刑逾六月者，亦同」之規定，修正為「犯最重
    本刑為五年以下有期徒刑以下之刑之罪，而受六個月以下有
    期徒刑或拘役之宣告者，得以新臺幣一千元、二千元或三千
    元折算一日，易科罰金」、「前項規定於數罪併罰，其應執
    行之刑未逾六月者，亦適用之」；(3)第33條第5款由原先之
    「罰金：一元以上」，修正為「罰金：新台幣一千元以上，
    以百元計算之」，另罰金罰鍰提高標準條例第2條亦配合修
    正，將原先之「依刑法第四十一條易科罰金或第四十二條第
    二項易服勞役者，均就其原定數額提高為一百倍折算一日；
    法律所定罰金數額未依本條例提高倍數，或其處罰法條無罰
    金刑之規定者，亦同」之規定，予以修正刪除，另刑法施行
    法亦於95年6月14日增訂第1條之1：「中華民國九十四年一
    月七日刑法修正施行後，刑法分則編所定罰金之貨幣單位為
    新臺幣。九十四年一月七日刑法修正時，刑法分則編未修正
    之條文定有罰金者，自九十四年一月七日刑法修正施行後，
    就其所定數額高為三十倍。」，(5)第67條、第68條由原先之
    「有期徒刑加減者，其最高度及最低度同加減之」、「拘役
    或罰金加減者，僅加減其最高度」，修正為「有期徒刑或罰
    金加減者，其最高度及最低度同加減之」、「拘役加減者，
    僅加減其最高度」，足見罰金刑部份已由僅加減其「最高度
    」修正為「最高度及最低度同加減之」，是依上開規定，被
    告變造特種文書為後刑法第47條、第41條、第33條第5款、
    第67條、第68條等之內容，於客觀上已發生實質上之變更，
    揆諸前開說明，此部分犯行自應依新修正刑法第2條第1項之
    規定予以比較適用。則依上開規定，被告之犯變造特種文書
    罪行為，無論依新舊法，均屬累犯；又本件易科罰金之折算
    標準，依上開規定，舊法易科罰金之折算標準係以銀元三百
    元即新台幣九百元、或銀元二百元即新台幣六百元、或銀元
    一百元即新台幣三百元折算一日，而新法易科罰金之折算標
    準則係以新台幣三千元、二千元、或一千元折算一日，是修
    正前之刑法第41條及罰金罰鍰提高標準條例第2條之規定較
    有利於行為人；又新增訂之刑法施行法第1條之1第1項規定
    ，僅係將刑法分則所定罰金刑之貨幣單位換算為新台幣而已
    ，至修正後刑法第33條第5款之規定，則無異提高罰金刑最
    低刑度，無較有利於行為人之情形，至修正後刑法第67條及
    第68條之規定，則將罰金刑之最低度修正為應加減之，則綜
    合上情，比較新舊法結果，自以修正前刑法第47條、第41條
    、第33條第5款、第67條、第68條等之規定有利於被告，依
    95年7月1日新施行之刑法第2條第1項前段之規定，自應適用
    行為時法即95年7月1日施行前之刑法第47條、第41條、第33
    條第5款、第67條、第68條等之規定，基於新舊法不得割裂
    適用之原則，本件犯變造特種文書罪行為亦有罰金罰鍰提高
    標準條例第1條、第2條規定之適用，而無新增訂刑法施行法
    第1之1條規定之適用，合先敘明。
二、按文書之影印本或複印本，與抄寫或打字者不同，實係原本
    、內容之重複顯現，且其形式、外觀、即一筆一劃，亦毫無
    差異，於吾人社會生活上自可代替原本，被認為具有與原本
    相同之社會機能與信用性（憑信性），故在一般情形下皆可
    適用，而視其為原本製作人直接表示意思之內容，成為原本
    製作人所作成之文書，自非不得為偽（變）造文書罪之客體
    。因此，如將原本予以影（複）印後，將原本之部分內容竄
    改，重加影印，其與無製作權人將原本竄改，作另一表示意
    思者無異。即原本之部分內容，以掩蓋、粘貼、重疊或其他
    不正當方法製成影（複）本，使其內容與原本顯有差異者，
    亦與無製作權人將原本竄改，作另一表示意思者相同，自應
    成立變造文書之罪名（最高法院73年度臺上字第2926號、77
    年度臺非字第54號等判決參照）。本件被告係以彩色複印取
    得影本……將自己照片黏貼、覆蓋在影印之戊○○普通重型
    機車駕駛執照照片位置，再以彩色複印，並加以剪裁成與原
    本相同大小之方式，已如前述，從而被告「將原本予以影（
    複）印後，將原本之部分內容竄改，重加影印」之行為，揆
    諸前述，係屬變造戊○○之普通重型機車駕駛執照。
三、核被告所為，係犯刑法第212條之變造特種文書、第320條第
    1項之竊盜、第339條之2第1項之利用自動付款設備詐欺及第
    337條之侵占遺失物等罪。又被告先後3次竊盜犯行及其所犯
    上揭各罪間，犯意各別，行為互殊，應分論併罰。
四、再者，被告有如事實欄所示之前科紀錄，有臺灣嘉義地方法
    院檢察署刑案資料查註紀錄表及臺灣高等法院被告前案紀錄
    表可佐，其於徒刑之執行完畢後，再犯本件有期徒刑以上之
 　 變造特種文書罪，為累犯，應依修正前刑法第47條第1項之
    規定加重其刑。又被告於有期徒刑執行完畢後5年內，故意
    再犯本件如事實欄所載(二)、(三)、(五)等有期徒刑以上各罪，皆
    為累犯，均應依新修正刑法第47條第1項加重其刑（至被告
    所犯事實欄所載(四)侵占遺失物犯行，因其法定本刑僅罰金，
    自無累犯之適用，附此敘明）。
五、又犯罪事實是否已起訴，應以檢察官起訴書犯罪事實欄關於
    擇為訴訟客體之社會事實之記載為準（司法院34年院解字第
    2929號解釋、最高法院94年度臺上字第5504號判決參照）。
    本件被告非法更易「戊○○」普通重型機車駕駛執照1張，
    起訴書犯罪事實欄略載：「以彩色複印取得影本……將自己
    照片黏貼、覆蓋在影印之戊○○普通重型機車駕駛執照照片
    位置，再以彩色複印，並加以剪裁成與原本相同大小」等情
    ，揆其所起訴之上開侵害性社會事實，核符前揭最高法院判
    決所闡釋「如將原本予以影（複）印後，將原本之部分內容
    竄改，重加影印」係屬「變造」之意旨，乃起訴書承文敘述
    「而『偽造』戊○○之普通重型機車駕駛執照」，惟觀照公
    訴意旨論列被告所為係涉犯「『變造』特種文書」罪（見起
    訴書第4頁第3行），足見上開關於「偽造」之載敘容有誤會
    ，應由本院逕依其起訴之事實，依法認定罪名，復因檢察官
    起訴法條與本院認定事實所應適用者同，無變更與否之問題
    ，併此敘明。
肆、撤銷改判之理由
一、原判決以被告犯行罪證明確，因予論罪科刑，固非無見。惟
    查：原審法院為刑之量定時，就刑法第57條所列各款事項，
    漏未說明審酌理由，尚有未洽。
二、被告上訴意旨，請求從輕量刑並撤銷強強制工作處分，雖無
    理由，惟原判決既有前揭可議之處，自應由本院將原判決撤
    銷。茲審酌被告已有多次犯罪前科，就本案構成累犯，素行
    不佳，所犯變造私文書、竊盜、非法由自動付款設備取財及
    侵占等罪對於被害人所生之影響，犯後坦承犯行等一切情狀
    量處如主文第2項所示之刑，並諭知拘役如易科罰金，罰金
    如易服勞役之折算標準。
三、按犯罪在96年4月24日以前者，除本條例另有規定外，依下
    列規定減刑：……三、有期徒刑、拘役或罰金，減其刑期或
    金額2分之1，中華民國九十六年罪犯減刑條例第2條第1項第
    3款定有明文。經查被告所犯變造特種文書及竊取甲○○○
    財物之竊盜等犯行（即事實欄所載(一)、(二)犯行）其犯罪時間
    均在96年4月24日以前，復無不得減刑之例外情形，自皆合
    於上開規定，均應依法減其各該宣告刑2分之1，並就拘役部
    分諭知易科罰金之折算標準。另被告所犯竊盜罪所減得之有
    期徒刑（即事實欄所載(二)犯行），併與其後所犯竊盜兩罪及
    非法由自動付款設備取財罪等所受宣告之有期徒刑（即事實
    欄所載(三)、(五)犯行），定應執行刑為有期徒刑1年8月（其中
    關於竊盜3罪部分逾1年），此應與前揭不同種類之主刑即拘
    役及罰金等刑，併執行之。
四、
 (一) 按有犯罪習慣之18歲以上竊盜犯，因犯竊盜罪所定之應執行
    刑（包括依減刑條例減刑後所定之應執行刑在內）達1年以
    上者，得於刑之執行前，令入勞動場所強制工作，竊盜犯贓
    物犯保安處分條例第3條第1項、第2條第4項及法院辦理竊盜
    犯贓物犯保安處分條例案件應行注意事項第2項定有明文。
    而保安處分係對受處分人將來之危險性所為之處置，以達教
    化與治療之目的，為刑罰之補充制度，我國現行刑法採刑罰
    與保安處分之雙軌制，在維持行為責任之刑罰原則下，強化
    其協助行為人再社會化之功能，改善行為人潛在之危險性格
    ，期能達成根治犯罪原因、預防犯罪之特別目的。保安處分
    之措施，應受比例原則之規範，使保安處分之宣告，與行為
    人所為行為之嚴重性、行為人所表現之危險性，以及對於行
    為人未來行為之期待性相當。保安處分中之強制工作，旨在
    對嚴重職業性犯罪及欠缺正確工作觀念或無正常工作因而犯
    罪者，強制其從事勞動，學習一技之長與正確之謀生觀念，
    使其日後重返社會，能適應社會生活。刑法及竊盜犯贓物犯
    保安處分條例之規定均係本此意旨而設，由法院視行為人之
    危險性格，決定應否交付強制工作，以達特別預防之目的（
    司法院釋字第471號解釋暨理由書參照）。
 (二) 查被告係於民國48年2月20日出生一節，有其年籍資料在卷
    可稽，是其乃18歲以上之人，正年值青壯，竟不思勤奮工作
    ，而有多次竊盜前科，且居無定所，四處流竄，到處行竊，
    素行不端，屢犯不悛，迭經刑罰之執行，猶未收斂，顯見其
    前案為警查獲，並無法令被告心生警惕，觀其歷來所犯竊盜
    案件型態雷同，多為趁機行竊被害人車輛內之財物，手法輕
    鬆，獲利豐厚，顯係食髓知味，好逸惡勞浸漸懶惰成性，足
    見其有犯罪習慣，且復犯本件竊盜罪。茲綜據被告行為之嚴
    重性、所表現之危險性及對其未來行為之期待性等情，依比
    例原則衡量結果，茲為矯正其不良習性，令其入勞動埸所強
    制工作，以達教化與矯治目的，認屬適當且有必要，爰依前
    揭規定併為被告應於刑之執行前，令入勞動處所強制工作3
    年之諭知。
五、本件扣案之變造之「戊○○」普通重型機車駕駛執照1張末
    者，係被告犯本件犯罪所得且屬被告所有之物乙情，業據被
    告自承在卷，應依刑法第38條第3項、第1項第3款之規定宣
    告沒收。
伍、論罪法條
一、刑事訴訟法第369條第1項前段、第364條、第299條第1項前
    段、第273條之1第1項。
二、新修正刑法第2條第1項前段、第42條第3項前段、第38條第1
    項第3款、第51條第5款，第320條第1項、第339條之2第1項
    、第337條、第47條第1項、（修正前）第41條第1項前段、
    第212條、第47條、（修正前）罰金罰鍰提高標準條例第1條
    ，第2條，刑法施行法第1條之1第1項、第2項前段。
三、中華民國九十六年罪犯減刑條例第2條第1項第3款、第7條、
    第9條、第11條。
四、竊盜犯贓物犯保安處分條例第3條第1項、第4條、第5條第1
    項前段。
本案經檢察官羅清溪到庭執行職務。
中　　華　　民　　國　　96　　年　　12　　月　　18　　日
                  刑事第四庭    審判長法　官 吳志誠
                                      法　官 陳珍如
                                      法　官 羅心芳
以上正本證明與原本無異。
不得上訴。
　　　　　　　　　　　　　　　　　　　書記官 蔡振豐
中　　華　　民　　國　　96　　年　　12　　月　　18　　日
附錄本案論罪科刑法條
第212條
  偽造、變造護照、旅券、免許證、特許證及關於品行、能力服
  務或其他相類之證書、介紹書，足以生損害於公眾或他人者，
  處一年以下有期徒刑、拘役或三百元以下罰金。
第320條第1項
  意圖為自己或第三人不法之所有，而竊取他人之動產者，為竊
  盜罪，處五年以下有期徒刑、拘役或五百元以下罰金。
第337條
  意圖為自己或第三人不法之所有，而侵占遺失物、漂流物或其
  他離本人所持有之物者，處五百元以下罰金。
第339條之2第1項
  意圖為自己或第三人不法之所有，以不正方法由自動付款設備
  取得他人之物者，處三年以下有期徒刑、拘役或一萬元以下罰
  金。
